臺北高等行政法院判決　　　　　　　　　　　　　　八十九年度訴字第三三一四號
　　　　　　　　　　　　　　　.
　　原　　　告　美商‧美國液態空氣公司
　　代　表　人　甲○○○○○○.
　　訴訟代理人　甯育豐律師
　　被　　　告　經濟部智慧財產局
　　代　表　人　陳明邦（局長）
　　訴訟代理人　乙○○
右當事人間因發明專利申請事件，原告不服經濟部中華民國八十九年十月十六日經（
八九）訴字第八九○八八九八八號訴願決定，提起行政訴訟，本院判決如左：
　　主  文
原告之訴駁回。
訴訟費用由原告負擔。
　　事  實
一、事實概要：原告於民國八十五年三月五日以「用於半導體加工之超高純度氫氟酸
    現場製造」向被告申請發明專利，經被告編為第00000000號（下稱本案
    ）審查，不予專利。原告申請再審查，被告於八十九年六月十六日以（八九）智
    專三（四）○一○二一字第○八九八七○○○九九八號再審查審定書仍為應不予
    專利之處分，原告不服，提起訴願，遭決定駁回，遂提起行政訴訟。
二、兩造聲明：
　(一)原告聲明：訴願決定及原處分均撤銷。
　(二)被告聲明：駁回原告之訴。
三、兩造之爭點：本案是否為運用申請前既有之技術或知識，且為熟習該項技術者所
    輕易完成，致不能取得發明專利？
　(一)原告主張之理由：
    1.本案之母案業經美國專利商標局於西元一九九八年七月二十八日核准專利，有
      該局核發之第五、七八五、八二○號專利證書可證，另在新加坡提出之對應申
      請案，業經新加坡專利局於一九九九年六月二十二日核准專利，有該局核發之
      第五一○二四號專利證書可證。
    2.初審引證之四個美國專利案：0000000、0000000、0000000及0000000，美國專
      利商標局專利審查委員，於核准本案之母案專利時，均曾參酌，有該專利證書
      第一頁右上方「引證參考之美國專利資料」之記載可證，但認為該四專利，與
      本案之母案不同，而原告亦認為該四專利，與本案不同，茲析述理由如次：
      (1)USP 0000000：該專利說明一種用酸性洗滌溶液洗淨矽塊之方法。該溶液為
        一種廢料溶液，含以由硝酸與氟氫酸組成之混合酸，將該混合酸送入一蒸餾
        步驟。將氟氫酸送入蒸餾冷卻部分，以防止二氧化矽沉澱作用，該引證案所
        教之方法及系統，基本上，與本發明之方法及系統完全不同，在引證案，形
        成之氟化氫蒸氣流通過一離子純化單元，提供再循環流過所需之高純度水，
        該高純度水含有高濃度氟化氫，與前述之氟化氫蒸氣接觸（申請專利範圍第
        一項），本案申請專利範圍第九、十六及二十三項均設有相同限制。
      (2)USP 0000000：該專利所公開者為一種製造超純氟化氫之方法，即在金屬氟
        化物存在之情況下，用元素氟與不純之氟化氫接觸。此亦說明引證案之方法
        與本發明之方法完全不同。
      (3)USP 0000000：該專利說明一種製造高純度、低砷、無水之氟化氫。該專利
        之實質為在催化劑存在之情況下，用過氧化氫與氟化氫接觸以氧化砷雜質。
        前述催化劑含有一化合物之催化劑量，該化合物選自各種不同之金屬，如鉬
        及釩。此引證案所公開之方法，亦與本發明之方法完全不同。
      (4)USP 0000000：該引證案所公開者，與USP 0000000類似。因此，本案不因該
        (1)(2)(3)(4)引證案而喪失新穎性及利用性。
    3.我國專利制度及有關法律規定與美國專利制度及有關法律規定實質上無異。本
      案之問題，同一內容之發明專利申請案，我國核駁，而美國核准。我國核駁之
      理由，為本案不具進步性，適用之法律，為專利法第二十條第二項之規定，即
      「發明係運用申請前既有之技術或知識，而為熟習該項技術者所能輕易完成時
      ，雖無前項所列情事，仍不得依本法申請取得發明專利」。我國審查委員依法
      本應對本案申請專利範圍與申請前既有技術（美國核准在先諸專利案之申請專
      利範圍），作深入研究、審慎比對，而為是否為熟習該項技術者所能輕易完成
      之審定。而卻以「‧‧‧未能提出具進步性之實施例，故所請難謂具有進步性
      」之理由核駁，原告權益受違法損害。另美國專利法對應之規定，為專利法第
      一○三條：發明雖無本法第一○二條所列情事，唯其申請專利之主要內容與既
      有技術之差異，就申請專利之主要內容整體觀察，為熟習該項技術者能輕易完
      成（顯而易為）者，仍不得依本法申請取得發明專利。
    4.本案審查之基礎為「既有技術」，既有技術之具體資料，為引證之核准在先之
      專利。美國專利審查委員引用十一個美國專利案，而我國專利審查委員僅引用
      四個美國專利案，二者之差異為三比一。由其核駁之理由，幾可斷言，其並未
      逐一比對本案申請專利範圍與引證之專利案之申請專利範圍，即予核駁，誠屬
      率斷。
    5.我國專利法之宗旨，依專利法第一條，「為鼓勵、保護、利用發明與創作，以
      促進產業發展。」，而美國專利法之宗旨，亦為鼓勵、保護、利用發明與創作
      ，以促進產業發展，綜上論結，原處分違法，我國與美國之專利制度及法律規
      定無異，且本案符合發明專利要件，依法應核准專利。
    6.本案技術內容與用氫氟酸加工半導體有關。氫氟酸，為氟化氫的水溶液，有強
      烈的腐蝕性及毒性，需貯存於鉛製、蠟製或塑膠製容器中。加工，謂改變原料
      或半成品之形狀、性質或表面形態，以使符合於規定要求之各種工作統稱之。
      半導體，指一種電阻率高於導體但低於絕緣體的材料，重要之半導體是矽、鍺
      、硫化鉛、硒、碳化矽、砷化鎵，半導體材料是二極管、晶體管、晶體閘流管
      、光電二極管及所有積體電路的基礎，一九五○年代鍺是最主要的半導體材料
      ，一九六○年代初期起，鍺實際上大部已被矽取代。過去如用氫氟酸加工半導
      體，必係在加工半導體工廠以外之場所，製造氫氟酸，再將製得之氫氟酸運送
      到加工半導體工廠。其中，運送需用特製之容器貯存，輸送需用特製之配管，
      成本必然增加，而且氫氟酸具有毒性，處理不當，即會傷害工作人員或毀損設
      備機件。本發明之特徵：在加工半導體工廠內現場（就地）製造氫氟酸，並配
      管直接輸送至使用點，加工之目的，在提高產品品質，要點，最好既可降低生
      產成本，又能避免傷害工作人員或毀損設備機件。
    7.本案說明書載明支持及證實「所請功效」之具體實施例。如圖一所示之具體實
      施例，被告答辯書謂：「本案說明書‧‧‧並無任何具體實施例‧‧‧」顯有
      違誤。另說明書，應載明具體實施例，使熟習該項技術者能瞭解其內容並可據
      以實施即足，並未要求應提供實「驗」例，故系爭案並無實「驗」例。被告謂
      （原告亦於「準備程序」當庭承認本案並無任何實「施」例），顯非正確。
    8.發明，依專利法第十九條，係利用自然法則之技術思想之高度創作，即利用自
      然法則的技術思想的創作；高度，是和新型、新式樣等創作相對的、比較的說
      法，簡言之，就是一般人想不到的，有人想到了，一般人沒有做到，有人做出
      來了，這些想不到或沒有做的方法，並不一定是不會做，或者不能做，而是從
      前根本就沒有人動過這個腦筋。本發明之背景，為積體電路製造方面之污染，
      現代積體電路製造過程中，大部分工作為清除污染物，超純化學品暴露於空氣
      ，有引進微粒並形成污染之風險，縱使將超純化學品放入密閉容器內運輸，仍
      冒極大風險，而且，污染可能損毀大量昂貴之晶圓，在半導體製造過程中，氫
      氟酸係重要之加工用化學品，採用兩段法，「輕型」雜質由塔頂排出，第二部
      洗滌塔即製得高純度氫氟酸。
    9.外國核發之專利證書具有鑑定書之效用，發展經濟（尤其以加工為主之海島經
      濟），專利制度及法規必須與發達國家專利制度及法規接軌，自六十八年至今
      ，專利法已修正三次，可為佐證。就本案言，八十五年時我國與美國有關本案
      之專利法規，實質上已無異，先進國家之經驗，應予重視。美國最早之專利法
      ，係第一屆國會，根據首任總統華盛頓建議，於一七九○年制定，至一九九八
      年七月二十八日，已核准五百七十八萬五千八百餘件專利。比較言之，美國專
      利審查人員，受過完整之專業訓練，素質高，經驗豐富、敬業，新加坡，國民
      素質高、政府廉能，該二國核准專利之事實，應予重視。
    10.被告審查理由偏離本發明主題。本發明主題為「現場製造」，亦即本發明與既
      有技術，在技術思想層面最大之不同處，為過去，半導體加工，如用超高純度
      氫氟酸，其製造，必然分別在不同之處所。如此，乃有氫氟酸運輸及儲存問題
      ，由於氫氟酸有強烈的腐蝕性及毒性，所以氫氟酸之運輸及儲存成本特別高，
      尤其應強調者，其毒性傷害工作人員之風險，應特別重視。本發明技術思想之
      主題，為將加工半導體與製造氫氟酸合併在一處一次完成，此一技術思想，節
      省了運輸及儲存氫氟酸之成本，更免除了氫氟酸毒性傷害工作人員及毀損設備
      機件之風險，謂本發明為技術思想之高度創作，確實當之無愧，被告置本發明
      主題於不顧，而去追逐一些非本發明申請專利範圍之細枝末節問題（純化單元
      提昇反應品質問題），被告應從宏觀層面，評估本發明之技術思想。
  (二)被告主張之理由：
    1.本案係一種「用於半導體加工之超高純度氫氟酸現場製造」，原告雖稱本案與
      初審引證案不同，惟有關超高純度氫氟酸之製造，現已是極為普遍之技術，如
      初審引證各案所示。本案與初審引證四件引證案所共通使用之技術為將不純之
      氫氟酸氣體通入一純化單元如元素氟、過氧化氫等（本案則係使用高純度氟化
      氫氣體為純化單元）後，製造出高純度氟化氫氣體。對於稍具一般化學常識者
      ，即可判斷前開四引證案與系爭案技術相仿，因改變純化單元並不足以改變整
      個反應之機構與結果，除非該純化單元可有效提昇整個反應的品質（包括得到
      高純度產品、縮短反應時間、有效節省能源等），始可謂具有進步性及產業上
      之可利用性。惟本案並無任何具進步性之實施例可供佐證（原告亦於「準備程
      序」當庭承認系爭案並無任何實施例），自難謂為具進步性之新發明，故其不
      符專利要件之理由甚為明確，此乃初審及再審查駁回之原因，其起訴理由應不
      成立。
   2. 原告另謂相對應本案之美國及新加坡專利申請案已獲准專利，以強調本案之新
      穎性或進步性；惟各國專利制度及法律規定互異，與本案相同之內容雖在他國
      申准專利，亦不能執為在我國亦應准予專利之論據。更何況，原告所聲稱相對
      應本案之美國專利申請案已獲准專利之申請專利範圍係於訴願階段所提，並未
      經被告審查，且該申請專利範圍與本案原八十九年三月九日最終修正之申請專
      利範圍比較，亦顯非完全相同，尤其是申請專利範圍第二十三項，任何人均可
      輕易辨別其差異，故有關該論據亦應不成立。
　　理  由
一、按凡利用自然法則之技術思想之高度創作，而可供產業上利用者，得依法申請發
    明專利，固為專利法第十九條、第二十條第一項所明定，惟發明如係「運用申請
    前既有之技術或知識，而為熟習該項技術者所能輕易完成者」，仍不得申請取得
    發明專利，同法第二十條第二項亦有明文。
二、本案「用於半導體加工之超高純度氫氧酸現場製造」發明專利，為一種用作半導
    體裝置製造設施內氫氟酸現場純化及產生之系統。首先係蒸發階段（可隨意地附
    帶砷氧化作用），其次係一分餾塔以除去大多數其他雜質，一離子型純化塔以消
    除未經分餾塔除去之污染物，最後係氟化氫供應器。該氟化氫供應器消耗掉一氟
    化氫頂餾分流動體，可從氟化氫產品之水溶液中除去若干討厭之雜質。主要係一
    種在半導體裝置製造設施中之現場次系統，該次系統可對一半導體製造作業提供
    包括氟化氫之超高純度品劑，其中包括：一經連接之蒸發源，以接受一氟化氫源
    並由該處提供一氟化氫蒸氣流動體；該氟化氫蒸氣流動體經連接以通過一離子型
    純化單元，該單元備有大量再循環高純度水（其中含有高濃度氫氟酸），得與該
    氟化氫蒸氣流動體接觸，其中該純化器耗費少量氟化氫氣體；及一產生器單元，
    經連接以接受來該純化器之該氟化氫蒸氣流動體，並將該氟化氫蒸氣流動體與一
    水性液體相結合以產生一包括氟化氫之超純水溶液；及一配管連接組，該配管連
    接組將該水溶液分送至半導體裝置製造設施內各使用點。經核被告審查係以製作
    無水，低砷之高純度氫氟酸之技術，已揭示於美國第0000000、0000000、
    0000000 及0000000等專利案（下稱引證各案）中，而本案並未提出具進步性之
    實施例，難謂具有進步性，不符專利法第二十條第二項之規定，乃為本案應不予
    專利之處分。原告不服，以本案與引證各案不同，符合發明專利之要件云云，提
    起訴願。訴願決定則以有關超高純度氫氟酸之製造，為普遍習知之技術，如引證
    各案即是，而本案乃依循前開引證各案，即將氟化氫氣體引入一純化單元如元素
    氟、過氧化氫等之原則，使用氟化氫蒸氣為純化單元者，且本案說明書僅為製程
    之描述，並無任何具體實施例可供支持及證實本案之進步性，不符合發明專利之
    要件，而維持被告所為不予專利之處分，揆諸首揭法條之規定，並無不合。
三、原告雖主張本案之母案業經取得美國及新加坡專利，本案與引證各案不同，符合
    發明專利之要件云云。惟查本案與引證各案共通使用之技術，為將不純之氫氟酸
    氣體通入一純化單元如元素氟、過氧化氫等（本案則係使用高純度氟化氫氣體為
    純化單元）後，製造出高純度氟化氫氣體，二者技術相仿，僅改變純化單元，並
    未改變整個反應之機構與結果，亦即本案高純度氫氟酸之技術，已揭示於引證各
    案，其屬運用既有之技術或知識者甚明。況原告於本院準備程序期日自承本案並
    無任何具體實施例，亦難認其具有進步性及產業上之可利用性。又各國專利制度
    及法律規定互異，與本案相同之內容雖在他國申准專利，亦不能執為在我國亦應
    准予專利之論據。況原告所稱已獲美國及新加坡專利之本案之母案，係於於訴願
    階段始提出，經核其申請專利範圍與本案八十九年三月九日最終修正之申請專利
    範圍，亦不相同，自不足據以認為本案具有進步性，其主張均無可採。從而原處
    分及訴願決定均無違誤，原告徒執前詞，聲請撤銷，為無理由，應予駁回。
四、據上論結，本件原告之訴為無理由，爰依行政訴訟法第九十八條第三項前段，判
    決如主文。
中　　華　　民　　國　　九十一　　　年　　　二　　　　月　　  七  　　　日
                 臺 北 高 等 行 政 法 院   第 一 庭
                                審 判 長 法  官　鄭 忠 仁
                                         法  官　林 育 如
                                         法  官　楊 莉 莉
右為正本係照原本作成。
如不服本判決，應於送達後二十日內，向本院提出上訴狀並表明上訴理由，如於本判
決宣示後送達前提起上訴者，應於判決送達後二十日內補提上訴理由書（須按他造人
數附繕本）。
中　　華　　民　　國　　九十一　　　年　　　二　　　　月　　  七  　　　日
            　　　　　　　　　　　　　   書記官  黃 舜 民
